【裁判字號】    98,易,674
【裁判日期】    990514
【裁判案由】    傷害
【裁判全文】
臺灣雲林地方法院刑事判決               98年度易字第674號
公  訴  人  臺灣雲林地方法院檢察署
被      告  甲○○
選任辯護人  陳淑香律師
被      告  乙○○
上列被告等因傷害案件，經檢察官提起公訴（98年度偵字第2695
號），本院判決如下：
    主  文
甲○○犯傷害罪，處拘役拾日，如易科罰金，以新臺幣壹仟元折
算壹日。
乙○○犯傷害罪，處拘役貳拾日，如易科罰金，以新臺幣壹仟元
折算壹日。
    犯罪事實
一、乙○○於民國98年3 月31日21時30分許，在雲林縣斗六市○
    ○路203 巷16號處，因甲○○停車阻礙其通行而發生爭執，
    詎乙○○竟基於傷害之犯意，以徒手毆打甲○○之眼部、臉
    及身體，甲○○亦基於傷害之犯意，出手毆打乙○○之左耳
    、後頸及左肩，並互相拉扯，致甲○○受有臉部、眼球、胸
    壁、背部挫傷、疑似聽力障礙等傷害，乙○○亦因而受有左
    耳擦傷0.5公分、後頸及左肩挫傷等傷害。
二、案經乙○○、甲○○訴由雲林縣警察局斗六分局報告臺灣雲
    林地方法院檢察署檢察官偵查起訴。
    理  由
壹、程序（即證據能力）部分：
一、按被告以外之人於審判外之陳述，雖不符刑事訴訟法第159
    條之1 至第159 條之4 為規定，而當事人於審判程序同意作
    為證據，法院審酌該言詞陳述或書面陳述作成時之情況，認
    為適當者，亦得為證據。當事人、代理人或辯護人於法院調
    查證據時，知有第159 條第1 項不得為證據之情形，而未於
    言詞辯論終結前聲明異議者，視為有前項之同意，刑事訴訟
    法第159 條之5 定有明文。查本件檢察官、被告乙○○、甲
    ○○於言詞辯論終結前，對於下述（除壹、二部分外）本院
    採為認定犯罪事實依據之各項供述及書面證據之證據能力及
    對於卷附各傳聞證據之證據能力，均未聲明異議，復經本院
    於審理時逐一提示予檢察官、被告2 人及辯護人表示意見，
    檢察官、被告2 人及辯護人對於本院所為之提示，就證據能
    力方面並無爭執（僅分別爭執乙○○、甲○○及謝侑臻所述
    之真實性即證明力），且本院審酌該等證據之取得過程並無
    瑕疵，與本案待證事實間復具有相當之關聯性，經本院審酌
    上開證據並無顯不可信之情況，採納該等證據自無礙被告2
    人於程序上之彈劾詰問權利，而認上開證據合於刑事訴訟法
    第159 條之5 規定，是以之為本案證據並無不當，自得採為
    本件認定事實之基礎，至於證明力如何，則為本院自由裁量
    、判斷之範圍，亦此敘明。
二、次按醫師執行醫療業務時，不論患者是因病尋求診療，或因
    特殊目的而就醫，醫師於診療過程中，應依醫師法之規定，
    製作病歷，此一病歷之製作，均屬醫師於醫療業務過程中所
    須製作之紀錄文書，而且每一醫療行為均屬可分，因其接續
    之看診行為而構成醫療業務行為，其中縱有因訴訟目的，例
    如被毆傷而尋求醫師之治療，對醫師而言，仍屬其醫療業務
    行為之一部分，仍應依法製作病歷，則該病歷仍屬業務上所
    製作之紀錄文書，與通常之醫療行為所製作之病歷無殊，自
    屬刑事訴訟法第159 條之4 第2 款所稱從事業務之人於業務
    上所須製作之紀錄文書，而診斷證明書係依病歷所轉錄之證
    明文書，自仍屬本條項之證明文書（最高法院97年度臺上字
    第666 號裁判要旨參照）。查卷附之被告甲○○於臺大醫院
    雲林分院、財團法人彰化基督教醫院之診斷證明書各1 紙、
    臺大醫院雲林分院99年1 月11日臺大雲分醫事字第09900002
    93號函暨被告甲○○之病歷資料、彰化基督教醫院99年1 月
    25日九十九彰基醫事字第099010108 號函暨被告甲○○之病
    歷資料、被告甲○○於明祐耳鼻喉科診所診斷證明書1 紙、
    被告乙○○於洪揚醫院之診斷證明書2 紙及洪揚醫院98年12
    月24日98洪字第143 號函暨被告乙○○之病歷資料（警卷第
    9 至11頁、本院卷第16至21、24至29、39至47頁、第54、67
    頁），係醫師就其診斷治療病患結果，所為之記載及出具之
    證明書，乃從事醫療業務之醫師，據其業務上過程所製作之
    病歷紀錄及依病歷紀錄製作而成之證明文書；又依醫師法第
    17條規定，醫師如無法令規定之理由，不得拒絕診斷書之交
    付。且若出具與事實不符之診斷書，依同法第28條之4 之規
    定，處新臺幣10萬元以上50萬元以下罰鍰，得併處限制執業
    範圍、停業處分1 個月以上1 年以下或廢止其執業執照；情
    節重大者，並得廢止其醫師證書，其處分非輕，醫師出具時
    當知所慎重，是前引診斷證明書及病歷之真實性極高，復無
    證據顯示該病歷及診斷證明書存有詐偽或虛飾情事而有顯不
    可信之情況，自得作為證據。
貳、實體部分：
一、訊據被告乙○○及甲○○2 人均矢口否認有上開傷害犯行，
    被告乙○○辯稱：伊因遭被告甲○○以鑰匙、手機攻擊，伊
    僅有防衛，事發前後僅1 、2 分鐘，被告甲○○何來臉部、
    眼球、胸壁、背部挫傷、疑似聽力障礙等傷害？縱被告甲○
    ○有擦傷，亦係被告乙○○為抵擋而誤傷，其並無傷害被告
    甲○○之故意，且係出於防衛行為，應屬不罰云云。被告甲
    ○○則辯稱：伊當時遭被告乙○○掌摑其頭部、眼臉部，並
    用手撞擊伊之前胸及後背部，伊僅有用手撥開被告乙○○，
    並未毆打被告乙○○云云。辯護人並為被告甲○○辯護：證
    人謝侑臻為被告乙○○之女，且被告甲○○對其亦提起傷害
    等告訴，是證人謝侑臻所證述內容有偏之虞，不宜遽採。參
    以被告甲○○受傷嚴重，有診斷證明書為證，是被告乙○○
    對被告甲○○有明顯毆打犯行，甚為明確，然證人謝侑臻於
    偵查中對被告甲○○有毆打其母親之行為陳述綦詳，對同時
    間同地點其母親是否有毆打被告甲○○、其是否有碰到被告
    甲○○等乙節，均以不知道回答，可見其陳述內容避重就輕
    。被告乙○○陳述被告甲○○以手機毆打其右臂云云，然與
    其所提出之診斷證明書內記載之傷害部位係於後頸、左肩挫
    傷等傷害不符。被告甲○○之指證內容自始至終均一致，復
    與診斷證明書記載內容相符，足認其指證內容並非虛假。被
    告甲○○並未造成被告乙○○不合比例之損害，應無明顯防
    衛過當之情形等語。
二、經查：
    (一)本件被告乙○○、被告甲○○之所以發生衝突，肇因於被
      告甲○○停車阻礙被告乙○○通行而發生爭執，此業經被
      告乙○○、甲○○於本院準備程序中及審理時，分別指述
      甚詳，核與證人謝侑臻於警詢及偵查中結證證述之情節相
      符（警卷第7 頁、偵卷第21頁）。
    (二)被告乙○○所犯傷害部分：
      1.證人謝侑臻於警詢中證稱：我要回家拿手機對被告甲○
        ○錄音錄影時，我聽到我母親喊「甲○○為什麼打我」
        ，我立即衝出去看到甲○○和我母親在拉扯等語（警卷
        第7 頁），又於偵訊中證稱：「我回家拿我的手機，想
        要拍照存證，我出來時，就看到甲○○跟我媽媽打架打
        起來了。」「（你看到的打架情形？）他拉我媽媽的頭
        髮，用手抓我媽媽手臂，我媽媽把他推開。」等語（偵
        卷第21頁）。
      2.證人即告訴人甲○○於警詢中證稱：被告乙○○用手臂
        打伊前胸及推打伊背部，被告乙○○很大力用2 隻手夾
        打伊之頭部及耳朵，用手抓伊之頭髮及眼睛等語（警卷
        第2 頁），於偵訊中亦證稱：被告乙○○以手肘撞伊胸
        口及背部，又用手打伊頭部，抓伊頭髮，被告乙○○一
        直用拳頭打伊之2 個耳朵處又抓伊眼睛等語（偵卷第18
        頁）。
      3.又證人甲○○所受之傷害為臉部、眼球、胸壁、背部挫
        傷、疑似聽力障礙等傷害，有甲○○於臺大醫院雲林分
        院、財團法人彰化基督教醫院之診斷證明書各1 紙、臺
        大醫院雲林分院99年1 月11日臺大雲分醫事字第099000
        0293號函暨甲○○之病歷資料、彰化基督教醫院99年1
        月25日九十九彰基醫事字第099010108 號函暨甲○○之
        病歷資料、甲○○於明祐耳鼻喉科診所診斷證明書1 紙
        可資佐證（警卷第9 至10頁、本院卷第24至29、39至47
        頁）。核其受傷之部分，與證人甲○○歷次指證遭毆打
        之部位大致相符，且證人甲○○所受之傷害，顯較被告
        乙○○所受之傷害為重，且受傷之部分遍及頭面部與胸
        背部等，傷勢不輕，應是打鬥中以拳頭所傷，而非是臨
        訟自己所捏造或是被告乙○○所辯對方（即甲○○）攻
        擊時，因反抗拉扯時所造成。因此，被告乙○○確有於
        上開時地傷害告訴人甲○○之事實，至為明確。
    (三)被告甲○○所犯傷害部分：
      1.被告甲○○雖矢口否認有傷害乙○○之犯行，惟其毆打
        告訴人乙○○之事實，業據證人即告訴人乙○○於警詢
        、偵訊中指證綦詳（警卷第5 頁、偵卷第21頁），而告
        訴人乙○○因此受有左耳擦傷0.5 公分、後頸及左肩挫
        傷等傷害，亦有乙○○於洪揚醫院之診斷證明書2 紙及
        洪揚醫院98年12月24日98洪字第143 號函暨乙○○之病
        歷資料及照片3 張在卷可資佐證（警卷第11頁、本院卷
        第16至23頁、第54頁）。
      2.證人謝侑臻於警詢中證稱：我要回家拿手機對被告甲○
        ○錄音錄影時，我聽到我母親喊「甲○○為什麼打我」
        ，我立即衝出去看到甲○○和我母親在拉扯等語（警卷
        第7頁 ），又於偵訊中證稱：「我回家拿我的手機，想
        要拍照存證，我出來時，就看到甲○○跟我媽媽打架打
        起來了。」「（你看到的打架情形？）他拉我媽媽的頭
        髮，用手抓我媽媽手臂，我媽媽把他推開。」等語（偵
        卷第21頁）。證人謝侑臻雖係告訴人乙○○之女兒，然
        其所證述被告甲○○與乙○○發生拉扯之情形，核與被
        告甲○○自白：有以雙手推開乙○○的手，且有與乙○
        ○發生拉扯等陳述相符（警卷第2 頁、偵卷第18頁），
        足認證人謝侑臻此部分之證言，應屬實情，而可採信。
      3.又告訴人乙○○受傷之部位為：左耳擦傷0.5 公分、後
        頸及左肩挫傷等傷害，與其所證述被告甲○○毆打伊之
        部位為「左耳、右手臂及胸口」，雖略有歧異，惟查被
        告甲○○與告訴人乙○○於本件衝突發生時，彼此相互
        拉扯，被告甲○○亦有受傷，業如前述，足見衝突發生
        當時，現場應處於混亂之情形，告訴人乙○○左肩挫傷
        部分，應係被告甲○○傷害其左耳時一併致生，而右手
        臂部分可能因所受力道較為輕微而未成傷。因此，告訴
        人乙○○所指稱受傷部位與診斷證明書雖略有出入，尚
        不足以影響本件被告甲○○傷害犯行之認定。
      4.至於告訴人乙○○雖於警詢及偵訊中一再證稱，被告甲
        ○○有持手機及鑰匙毆打伊云云（警卷第5 頁、偵卷第
        21頁），然證人謝侑臻於本件被告甲○○傷害乙○○時
        在場目擊，且其為告訴人乙○○之女兒，果若被告甲○
        ○確實有持手機及鑰匙毆打乙○○，以證人謝侑臻與被
        告甲○○之距離及當時情況觀之，證人謝侑臻對此情形
        應能清楚目擊，而無迴護被告甲○○並為其隱瞞之理。
        惟，證人謝侑臻於警詢及偵訊中，共有3 次製作筆錄之
        機會，其於歷次警詢、偵訊中，均對被告甲○○有持手
        機及鑰匙毆打告訴人乙○○乙事隻字未提，有證人謝侑
        臻98年4 月4 日警詢筆錄、98年7 月20日警詢筆錄及98
        年9 月11日偵訊筆錄各1 份在卷足佐（警卷第7 至8 頁
        、偵卷第13頁、第21至23頁）。再觀之被告甲○○與乙
        ○○之傷勢，被告甲○○所受之傷勢顯然較乙○○為重
        ，若告訴人乙○○此部分之指訴屬實，其所受之傷勢顯
        然不可能僅止於此。此外，又查無其他積極證據足以認
        定被告甲○○另有持手機及鑰匙傷害乙○○之犯行，告
        訴人乙○○此部分之指訴，尚乏憑信。
    (四)按正當防衛必須對於現在不法之侵害，始足當之，侵害業
      已過去，或無從分別何方為不法侵害之互毆行為，均不得
      主張防衛權，而互毆係屬多數動作構成單純一罪，而互為
      攻擊之傷害行為，縱令一方先行出手，還擊之一方，在客
      觀上苟非單純對於現在不法之侵害為必要排除之反擊行為
      ，因其本即有傷害之犯意存在，自無主張防衛權之餘地（
      最高法院96年度臺上字第3526號判決意旨參照）。被告乙
      ○○指稱係被告甲○○先毆打伊，始反擊撥開甲○○，而
      被告甲○○則稱伊一打開車門下車即遭被告乙○○毆打，
      方推開乙○○的手，雙方所述情節不同，然被告2 人果無
      傷害對方之意思，面對對方之攻擊，大可退往他處，縱使
      有所拉扯，頂多推擠防衛即可，惟由甲○○於本次互毆中
      所受之傷害為臉部、眼球、胸壁、背部挫傷、疑似聽力障
      礙等傷害，乙○○則係受有左耳擦傷0.5 公分、後頸及左
      肩挫傷等傷害觀之，被告乙○○、甲○○所受之傷害均係
      經施以相當力道所造成，顯見被告2 人當時並非僅係單純
      對於現在不法之侵害為必要排除之反擊行為，而皆係具有
      主動積極攻擊意圖之行為，而都另有傷害之犯意存在，是
      被告乙○○及甲○○自皆無主張正當防衛之餘地。
    (五)綜上所述，被告乙○○及甲○○前開所辯，顯均屬事後卸
      責之詞，皆不足採信，是本件事證明確，被告乙○○及甲
      ○○傷害犯行均堪以認定，皆應依法論科。
    (六)本件被告甲○○雖聲請傳喚案發後到場處理之員警陳裕源
      及雲林縣警察局2 位督察到庭作證，惟證人陳裕源於偵訊
      中已具結證稱：伊並未看到被告甲○○、乙○○及證人謝
      侑臻打架之情形，被告等人是事發後才報案等語明確（偵
      卷第40頁），被告甲○○於99年1 月14日提出之刑事答辯
      狀中亦自陳：「因該警員到場處理糾紛之偏頗態度，告訴
      人（指被告甲○○）始向雲林縣警察局長投訴，隔日該局
      督察室即派2 位督察到告訴人住處訪視」「該警員是告訴
      人打110 報案後始遲遲抵達，【他什麼也沒看到】，現場
      情形也沒有任何處理。」等語（本院卷第30頁背面），復
      於本院99年3 月19日準備程序中陳稱：「警察來時我已經
      被打完了。」等語明確（本院卷第61頁反面）。則證人陳
      裕源既係於被告2 人互毆後方到場，而雲林縣警察局2 位
      督察亦係事後因被告甲○○之投訴，始著手調查相關過程
      ，渠等於被告2 人互毆當時，均未在場，無從見聞本件案
      發經過，且本件待證事實均已臻明瞭，自皆無調查之必要
      ，附此敘明。
三、論罪科刑：
    (一)核被告乙○○及甲○○所為，均係犯刑法第277 條第1 項
      之傷害罪。
    (二)爰審酌被告乙○○及甲○○均係成年人，應知在現代法治
      社會中，對於任何糾紛之解決，應本諸理性、和平之手段
      與態度為之，卻因停車糾紛，即使用暴力之方式以對，徒
      手互毆成傷，行為實有不當，非但無濟於事，亦破壞社會
      善良風氣與生活秩序，惟念及被告2 人均無前科，有渠等
      之臺灣高等法院被告前案紀錄表各1 份在卷可參，暨審酌
      被告2 人分別所受傷害之危害程度輕重（乙○○受傷較輕
      、甲○○受傷較重）、被告2 人犯罪後均未有表達悔悟之
      意，於犯罪後態度部分無從為渠等有利之考量等一切情狀
      ，分別量處如主文所示之刑，併均諭知易科罰金之折算標
      準，以示懲儆。
據上論斷，應依刑事訴訟法第299 條第1 項前段，刑法第277 條
第1 項、第41條第1 項前段，刑法施行法第1 條之1 第1 項、第
2 項前段，判決如主文。
本案經檢察官傅克強到庭執行職務。
中    華    民    國    99    年    5     月    14    日
                  刑事第一庭       審判長法  官   陳宏卿
                                         法  官   文昌
                                         法  官   陳美利
以上正本證明與原本無異。
如不服本判決應於收受判決後10日內向本院提出上訴書狀，並應
敘述具體理由；其未敘述上訴理由者，應於上訴期間屆滿後20日
內向本院補提理由書（均須按他造當事人之人數附繕本）。「切
勿逕送上級法院」。
                                         書記官  王秀如
中    華    民    國    99    年    5     月    14    日
中華民國刑法第277條
（普通傷害罪）
傷害人之身體或健康者，處 3 年以下有期徒刑、拘役或 1 千元
以下罰金。
犯前項之罪因而致人於死者，處無期徒刑或 7 年以上有期徒刑
；致重傷者，處 3 年以上 10 年以下有期徒刑。

司法院資訊處製作；財團法人民間司法改革基金會備份。
